臺灣士林地方法院民事判決　　　　　　　93年度家訴字第21號
原　　　告　乙○○
　　　　　　己○○
前列二人共同
訴訟代理人　王淑琍律師
被　　　告　丙○○
訴訟代理人　甲○○
　　　　　　陳建宏律師
被　　　告　丁○○
上列當事人間請求返還股票等事件，本院於94年10月13日言詞辯
論終結，判決如下：
    主  文
原告之訴駁回。
訴訟費用由原告負擔。
    事實及理由
壹、程序方面：
  一、本件被告丁○○經合法通知，未於言詞辯論期日到場，核
      無民事訴訟法第386 條所列各款情形，爰依原告之聲請，
      由其一造辯論而為判決。
  二、按訴狀送達後，原告不得將原訴變更或追加他訴，但擴張
      或縮減應受判決事項之聲明，或不甚礙被告之防禦及訴訟
      之終結者，不在此限，民事訴訟法第255 條第1 項第3款
      、第7 款定有明文。本件原告起訴時係請求被告(一)被告丙○○應返還原告乙○○「遠東紡織股份有限公司」（下簡
      稱遠紡公司）1,736 股、「臺灣聚合化學品股份有限公司
      」（下簡稱臺聚公司）27,176股、「臺灣塑膠工業股份有
      限公司」（下簡稱臺塑公司）19,372股、「南亞塑膠工業
      股份有限公司」（下簡稱南亞公司）41,755股、「中國鋼
      鐵股份有限公司」（下簡稱中鋼公司）3,234 股、「華隆
      股份有限公司」（下簡稱華隆公司）12,575股、「大同股
      份有限公司」（下簡稱大同公司）14,640股、「欣嘉石油
      氣股份有限公司」（下簡稱欣嘉公司）10,000股等股票、
      印章7 枚（印文如附圖所示）；(二)被告丙○○應返還原告
      己○○「太平洋電線電纜股份有限公司」（下簡稱太平洋
      公司）7,268 股股票；(三)被告丙○○、丁○○應計算訴外
      人戊○○遺產價值後，連帶給付1/3 金額予原告乙○○，
      並自起訴狀繕本送達之翌日起至清償日止，按年息5 ％計
      算之利息。嗣於93年11月3 日具狀追加(四)被告丙○○應就
      訴外人戊○○之退伍金、撫卹金及勞保死亡給付等屬於原
      告乙○○應得之款項新台幣（下同）453,157 元，並自其
      受領之翌日起至清償日止，按年息5 ％計算之利息返還與
      原告乙○○。經查本件原告乙○○係基於繼承關係起訴請
      求被告丙○○返還其應得繼承之部分，原告追加起訴請求
      返還被繼承人戊○○所遺留之退伍金、撫卹金及勞保死亡
      給付等，即屬擴張應受判決事項之聲明，且不甚礙被告之
      防禦及訴訟之終結，揆諸前揭說明，其訴之追加，自應准
      許。
貳、實體方面：
  一、原告主張：(一)原告乙○○與被告丙○○、丁○○同為手足
      ，原告己○○則為原告乙○○之配偶，因父親戊○○生前
      曾代原告乙○○保管遠紡公司1,736 股、臺聚公司27,176
      股、臺塑公司19,372股、南亞公司41,755股、中鋼公司3,
      234 股、華隆公司12,575股、大同公司14,640股、欣嘉公
      司10,000股等股票、印章7 枚、存摺4 本。另原告己○○
      太平洋公司7,268 股股票亦交由父親戊○○保管，豈料父
      親戊○○於民國90年8 月5 日辭世，被告丁○○藉地利之
      便，先行取得後逕交與被告丙○○，幾經催討，迄今仍拒
      不返還，為此爰起訴請求被告丙○○返還上開股票。(二)又
      原告乙○○與被告2 人同為戊○○之繼承人，惟90年9 月
      間，被告丙○○告以辦理父親遺贈之房地（座落臺北市○○段○ ○段103 地號土地、門牌號碼臺北市○○區○○路
      1 段31巷6 號3 樓，應有部分均為1/4）， 必須原告向法
      院辦理拋棄繼承始能登記，並言明拋棄者僅有上開遺贈房
      地，未及其他遺產，原告乙○○不諳法律，基於手足之情
      ，誤以為被告等不會欺騙，即同意委由被告丙○○辦理拋
      棄繼承事宜，詎事後被告丙○○拒絕依約分配遺產予原告
      乙○○，僅與被告丁○○為財產分配，經去函請求仍相應
      不理，為此提起本件訴訟請求被告等應連帶給付戊○○遺
      產之1/3 與原告乙○○。(三)另據被告丁○○告知戊○○之
      退伍金餘額有1,099,485 元、收支組給付撫卹金102,307
      元及勞保死亡給付126,000 元，勞保局退還押金31,680元
      等均由被告丙○○取走，而上開款項應屬特定遺族可受領
      之款項，並非遺產，無論原告乙○○有無拋棄繼承之事實
      ，被告丙○○均無獨自享有之權利，故依民法第179 條不
      當得利之規定，請求被告丙○○返還該等款項之1/3 即45
      3,157 元【（1,099,485 ＋102,307 ＋126,000 ＋31,680
      ）÷3＝453,157 】。並聲明：(一)被告丙○○應返還原告
      乙○○」遠紡公司1,736 股、臺聚公司27,176股、臺塑公
      司19,372股、南亞公司41,755股、中鋼公司3,234 股、華
      隆公司12,575股、大同公司14,640股、欣嘉公司10,000股
      等股票、印章7 枚（印文如附圖所示）。(二)被告丙○○應
      返還原告己○○太平洋公司7,268 股股票。(三)被告丙○○
      、丁○○應計算訴外人戊○○遺產價值後，連帶給付1/3
      金額予原告乙○○，並自起訴狀繕本送達之翌日起至清償
      日止，按年息5 ％計算之利息。(四)被告丙○○應就訴外人
      戊○○之退伍金、撫卹金及勞保死亡給付等屬於原告乙○○應得之款項453,157 元，並自其受領之翌日起至清償日
      止，按年息5 ％計算之利息返還與原告乙○○。(五)訴訟費
      用由被告負擔。
  二、被告丙○○則以：(一)原告乙○○曾親自填寫繼承權拋棄書
      向法院聲明拋棄繼承，承審法官曾傳喚原告乙○○，原告
      乙○○因故未能出庭，乃出具委託書委託被告丁○○代向
      法院再次聲明其拋棄繼承之意思，經臺灣臺北地方法院以
      90年度繼字第608 號准予備查在案。故上開拋棄繼承聲請
      狀、委託書上乙○○之簽名，確係由原告乙○○親自所為
      無誤。從而，原告確實已向臺灣臺北地方法院聲明拋棄繼
      承，豈能嗣後謂無拋棄繼承之意思。(二)再者，繼承人所得
      拋棄之標的係繼承權，並非可繼承之遺產，此觀民法第11
      74條第1 項規定甚明。因此，繼承人拋棄繼承時，對任何
      部分之遺產均不再具有繼承之資格。又拋棄繼承係繼承人
      向法院所為之單獨行為，並非繼承人相互間之契約或協議
      ，同條第二項亦載有明文。繼承人拋棄繼承時，其應繼分
      即歸屬於其他同為繼承之人，同法第1176條第1 項亦有明
      文。是原告主張其縱使已向法院辦理拋棄繼承，亦因與被
      告間有協議，仍可本於該協議而分配遺產云云，顯與前揭
      規定相違。而我國繼承法僅有「全部繼承」、「拋棄繼承
      」、「限定繼承」3 種，並無原告所主張之方式，在法律
      上顯無理由。況被告丙○○根本未曾與原告乙○○約定除
      遺贈部分外，於原告聲明拋棄繼承後仍可分配遺產之協議
      ，原告主張顯屬無據。(三)依前所述，原告乙○○既已拋棄
      繼承，自對於戊○○之遺產不具任何繼承資格。因此，原
      告乙○○主張得繼承戊○○全部遺產1/3 及其退伍金、撫
      卹金及勞保死亡給付等，本無理由。況何謂應得之款項？
      原告請求被告給付之金額範圍為何？均未見原告聲明明確
      ，其起訴程式並不合法，應予駁回。況依軍人撫卹條例第
      2 條規定：「本條例所稱軍人，指路、海、空軍『現役』
      軍官、士官、士兵」、同條例第3 條第1 項規定：「軍人
      傷亡應予撫卹者，除本條例另有規定外，由國防部發給撫
      卹令及撫卹金」，可知限於現役軍人傷亡始得請領撫卹金
      。被繼承人戊○○死亡前即已退伍，並非現役軍人，原告
      主張被告丙○○受領戊○○之撫卹金，顯屬無稽。次依陸
      海空軍軍官士官服役條例第23條規定：「軍官、士官退伍
      除役時之給與如左：一、服現役3 年以上未滿20年者，按
      服現役年資，給與退伍金。二、服現役20年以上，或服現
      役15年以上年滿60歲者，依服現役年資，按月給與退休俸
      終身，或依志願，按前款規定，給與退伍金。三、在現役
      期間，因作戰或因公致傷、殘，經檢定不堪服役，合於行
      政院所定就養標準者，按月給與贍養金終身，或依志願，
      按前2 款規定，給與退伍金獲退休俸。」，本件被繼承人
      戊○○於退休時選擇以退休俸給付方式，且嗣後未請求一
      次給付退伍金，於戊○○死亡時，始有餘額退伍金之問題
      外，戊○○之退伍金於除役時即領取，原告主張被告丙○○確有受領戊○○之退伍金，自應負舉證之責。又原告既
      主張戊○○之死亡勞保給付係由原告乙○○代領，交由被
      告丁○○保管，竟仍要求被告丙○○返還，顯有矛盾。再
      者，原告乙○○於拋棄繼承前，對於戊○○死亡時所遺留
      臺灣銀行、臺北光武郵局之小額存款知之甚詳，除此之外
      ，鈞院向臺灣土地開發信託投資公司等金融機構函查結果
      ，可知戊○○死亡後並無留存其他存款。且戊○○死亡後
      之告別儀式及殯葬費用等均係由被告丙○○所支出，倘鈞
      院仍認原告乙○○有繼承權，則自應扣除遺贈之房地及被
      告丙○○所支出之一切喪葬必要費用後，若有剩餘原告始
      能請求。(四)就原告主張返還股票部分，除欣嘉公司10,000
      股股票，於92年9 月26日自原告乙○○名下轉讓與被告丙○○外，由原告所提出之證物，僅能證明原告乙○○曾擁
      有上開股票之股權及被繼承人戊○○生前曾擁有之全部股
      票明細，無法證明原告曾將之交付予被告丙○○，事實上
      ，被告亦未持有原告乙○○名下之其他股票。至於該欣嘉
      公司10,000股股票，乃被告丙○○於86年間以新台幣10萬
      元自同事蘇永德處購得，因雙方工作繁忙遲未辦理過戶交
      割，迄89年間因蘇永德離職，而被告丙○○當時恐持有股
      份過多遭公司猜忌，經原告同意始信託登記於原告乙○○
      名下，被告丙○○自得隨時終止信託關係而持有及處分該
      批股票。另被告丙○○未曾持有原告己○○之太平洋公司
      股票，原告己○○應就何時取得系爭股票？何時交付系爭
      股票及為何交付系爭股票予被告丙○○等負舉證責任。(五)
      被告丙○○辦理欣嘉公司股票交割之印鑑章，早於移轉過
      戶後即已返還原告。至於原告乙○○主張被告丙○○將其
      在戶政機關登記之印鑑章交與被告丁○○代收原告信件云
      云，姑不論被告丙○○未曾受領系爭印鑑章，縱曾受領，
      亦如原告所主張已置於被告丁○○處。另原告乙○○係委
      託被告丁○○辦理拋棄繼承，其委託書上之印章非被告丙○○所捺蓋，何能推論該印章係在被告丙○○處，未見原
      告舉證證明之，則原告請求返還上開3 枚印章，顯屬無據
      。至於其餘4 枚印章，包括郵局印鑑章，被告丙○○從未
      受領，而原告復未證明該4 枚印章之用途？何時交予被告
      ？為何交予被告？其逕行主張被告丙○○持有該4 枚印章
      ，亦屬無據。(六)原告所提之被告丁○○簽收勞保給付之收
      據及臚列收入帳目明細影本，是否確為被告丁○○所寫，
      不無疑問，被告丙○○否認其真實性。縱確為被告丁○○
      所寫，亦不足以證明收入所列款項為被告丙○○所領取。
      再者，軍人退伍金餘額1,099,485 元、收支組給付撫卹金
      102,307 元、勞保死亡給付126,000 元、勞保局退還押金
      31,680元等款項，均係戊○○死亡後所遺留之財產，並無
      原告乙○○所稱之「特定遺族可受領之款項」，而原告乙○○既已聲明拋棄繼承，自不得向被告丙○○請求返還該
      等款項之1/3 。況原告乙○○於90年9 月14日即同意推派
      被告丁○○領取餘額退伍金；而關於勞保死亡給付部分，
      亦由原告乙○○向勞工保險局申請並領取，自均非被告丙○○所領取，是原告請求被告返還該等款項之1/3 ，實無
      理由等語，資為辯護。並聲明：(一)原告之訴駁回。(二)訴訟
      費用由原告負擔。(三)如受不利益判決，願供擔保，請准予
      宣告免為假執行。
  三、被告丁○○未於言詞辯論期日到場，亦未提出任何書狀，
      作何聲明或陳述。
  四、得心證之理由：
    (一)本件原告主張父親戊○○生前曾代原告乙○○、己○○保
      管遠紡公司1,736 股、臺聚公司27,176股、臺塑公司19,3
      72股、南亞公司41,755股、中鋼公司3,234 股、華隆公司
      12 ,575 股、大同公司14,640股、欣嘉公司10,000 股 、
      太平洋公司7, 268股等股票、印章7 枚，豈料父親戊○○
      辭世後，被告丁○○藉地利之便，先行取得後逕交予被告
      丙○○，為此請求被告丙○○返還等語；被告丙○○對於
      持有欣嘉公司股票固不爭執，惟辯稱：除欣嘉公司股票，
      原係信託登記在原告乙○○名下，嗣後於92年9 月26日終
      止信託關係而移轉至自己名下外，並無持有其餘之股票及
      印章等語。是兩造對於上開欣嘉公司10,000股股票原係登
      記在原告乙○○名下，嗣於92年9 月26日移轉至被告丙○○名下乙情，並不爭執。主要爭點在於：(一)上開欣嘉公司
      股票是否為被告丙○○信託登記為原告乙○○所有？(二)遠
      紡公司1,736 股、臺聚公司27,176股、臺塑公司19,372股
      、南亞公司41,755股、中鋼公司3, 234股、華隆公司12,5
      75股、大同公司14,640股、太平洋公司7,268 股等股票是
      否為被告丙○○持有？(三)被告丙○○是否持有如附圖所示
      之印章7 枚？茲就上開爭點逐一分述如下：
    1.上開欣嘉公司股票是否為被告丙○○信託登記為原告乙○○所有？
      (1)查系爭欣嘉股票10,000股，係由被告丙○○出資，於86
        年2 月17日向訴外人蘇永德購得，並過戶於原告乙○○
        名下，嗣於92年9 月26日移轉至被告丙○○名下等情，
        已據原告提出欣嘉公司服務室93年10月5 日證明書、被
        告丙○○提出蘇永德立具之證明書、財政部臺灣省南區
        國稅局證券交易稅一般代徵稅額繳款書等影本為證，且
        為兩造所不爭執，堪信為真實。
      (2)按當事人主張有利於己之事實，就其事實有舉證之責任
        ，民事訴訟法第277 條前段定有明文。又私人之印章，
        由自己使用為常態，被人盜用為變態，主張變態事實之
        當事人，自應就此印章被盜用之事實負舉證之責任。被
        上訴人於事實審已自承系爭借據連帶保證人所蓋用之印
        文為其印鑑，係屬真正，則被上訴人自應就其抗辯係遭
        他人盜蓋一節，負舉證責任（最高法院86年度台上字第
        717 號裁判要旨參照）。本件原告乙○○主張系爭欣嘉
        公司股票係由被告丙○○出資購買，表示要贈與原告乙○○，被告丙○○竟於戊○○死後，侵占原告乙○○印
        鑑章，進而擅自盜用而移轉登記在其名下（參見本院94
        年1 月3 日、同年3 月14日言詞辯論筆錄，卷第236 頁
        、第276 頁）云云，惟此為被告丙○○所否認，則原告
        自應舉證證明該盜用印章之事實。經查，原告乙○○自
        陳：「（問：你何時將欣嘉公司股票之印章交給被告丙○○？）我印章從來就沒有交給他，當初股票登記到我
        名下，是丙○○直接向我父親拿印章，我也同意他拿該
        印章辦理股票過戶到我名下之手續，但手續辦妥後，被
        告丙○○就將印章歸還我父親，之後一直都由我父親在
        保管該印章‧‧‧」（見本院94年3 月14日言詞辯論筆
        錄，卷第276 頁）等語，既然原告乙○○從未將該印鑑
        章交付被告丙○○，而被告丙○○復於辦理股票過戶手
        續後，即將之歸還戊○○，則被告丙○○並未持有該枚
        印章，何能盜用之？足認被告主張於辦理股票過戶後即
        返還原告為真實。
      (3)至原告乙○○主張系爭欣嘉股票過戶之印鑑章一直由戊○○代為保管，迄戊○○死亡後，即為被告丙○○侵占
        ，原告乙○○於91年6 月10日即寄發存證信函催被告2
        人返還印章，而於同年月11日送達，自不可能同意被告
        使用印章而於92年9 月26日轉讓系爭欣嘉公司股票（參
        見本院94年1 月3 日言詞辯論筆錄，卷第236 至237 頁
        ）云云，並舉存證信函及中華民國郵政掛號郵件收件回
        執為證（卷第182 至185 頁）。被告丙○○則辯稱：伊
        於89年間經徵得原告乙○○同意將系爭欣嘉股票信託於
        名下後，除於同年1 月27日由被告辦理過戶外，隨即同
        時在空白之股票轉讓過戶聲請書及股票背面轉讓登記表
        之出讓人欄蓋用原告乙○○之印章，以便將來隨時得再
        移轉登記予自己或第三人名下（參見被告94年1 月27日
        陳報狀，卷252 頁）等語。姑不論被告丙○○所言是否
        屬實，由上開掛號郵件收件回執亦僅顯示由被告丁○○
        代領欣嘉公司股利而捺蓋原告乙○○印章，至多僅能證
        明被告丁○○持有該枚印章，原告既然無法證明被告丙○○持有該枚印鑑章，何能率指被告盜用？而從原告乙○○自承同意被告丙○○持用其印章將系爭欣嘉股票過
        戶至其名下乙情，自可推論應屬借用人頭之信託行為無
        誤，蓋如係贈與，則逕由原告乙○○自行捺印並辦理過
        戶手續即可，勿庸被告丙○○代理為之，並且得自行妥
        善保管股票，避免他人盜賣。原告既未曾持有該系爭欣
        嘉股票，可見原告所稱贈與乙情，不足採信。
      (4)由證人即欣嘉公司職員庚○○證稱：「（問：你們公司
        在員工認股時，有無限制員工認股之股票？）無，原則
        上每位員工都有認股數的配額，如果想要認購超過認股
        數之配額，就要看有無其他員工棄權。」（見本院94年
        1 月27日言詞辯論筆錄，卷第245 頁）等語，益明被告
        丙○○所辯因認購公司股份超過配額，乃借用原告乙○○名義過戶等情，堪可採信。綜上，可認系爭欣嘉股票
        乃被告丙○○信託登記在原告乙○○名下無訛。按信託
        利益全部由委託人享有者，委託人或其繼承人得隨時終
        止信託，信託法第63條第1 項定有明文。本件被告丙○○將系爭欣嘉股票信託登記在原告乙○○名下，自屬自
        益信託，被告丙○○自得隨時終止信託而移轉過戶，原
        告乙○○請求返還該系爭股票，當屬無據。
    2.遠紡公司1,736 股、臺聚公司27,176股、臺塑公司19,372
      股、南亞公司41,755股、中鋼公司3, 234股、華隆公司12
      ,575股、大同公司14,640股、太平洋公司7,268 股等股票
      是否為被告丙○○持有？
      (1)原告乙○○、徐秀美固主張上開遠紡公司、臺聚公司、
        臺塑公司、南亞公司、中鋼公司、華隆公司、大同公司
        、太平洋公司等股票為被告丙○○所持有，並提出遠紡
        公司股務代理人亞東證券股份有限公司93年9 月6 日現
        股股票持有證明、臺聚公司93年9 月2 日股東分戶卡、
        臺塑公司股務科93年9 月2 日股東持有股份證明書、南
        亞公司93年9 月2 日股東持有股份證明書、中鋼公司大
        華證券公司股務代理部股東持股證明（證號：Ｚ0000000
        00）、華隆公司股票持有證明、大同公司股務課股份持
        有證明、太平洋公司股務代理部93年9 月22日持股證明
        書等為證。觀諸上開證明文件，雖均載明股東為乙○○
        及徐秀美，最多僅能證明原告擁有該等股票之權利，尚
        難憑此即謂被告丙○○於戊○○死後逕由被告丁○○手
        中持有之。
      (2)況原告並未主張被告丙○○於持有上開股票後，有何處
        分或轉讓之行為，足見該等股票權利仍屬原告所有，既
        然如此，則原告即可以遺失為由，向各該公司聲請補發
        。原告並未就此有利於己之事實，舉證證明被告丙○○
        確有持有上開股票，難認其主張有據。
    3.被告丙○○是否持有原告乙○○所有如附圖所示之7 枚印
      章？
      (1)關於前揭欣嘉股票之過戶印鑑章，原告乙○○雖主張於
        91年6 月10日即以存證信函催被告返還，因此不可能同
        意被告於92年9 月26日捺用而轉讓欣嘉股票，既然欣嘉
        股票遭被告丙○○於92年9 月26日逕以過戶，由此可推
        論該枚印章仍為被告丙○○所持有云云。然原告乙○○
        從未將該枚印鑑章交付被告丙○○，而被告丙○○復於
        辦理股票過戶手續後，即將之歸還戊○○等情，已如前
        述，則戊○○有否於生前將該枚印章返還原告乙○○，
        不得而知，縱迄戊○○亡故時，仍為其保管，亦不能逕
        以認為被告持有該枚印章。
      (2)關於證五掛號郵件收件回執所捺「乙○○」印文（參見
        卷185 頁）之印章，是否與附圖所示任何1 枚印章相符
        ，無法以肉眼辨識，復無印章實物或印文正文，而不能
        鑑定，尚難認被告丁○○所捺用者即為原告乙○○所主
        張之7 枚印章中之其中1 枚。退而言之，即使掛號郵件
        收件回執上所捺用該印文之印章為其中1 枚，亦為被告
        丁○○所持用，有其捺用私章、簽署身分證字號及表明
        代收之意旨在該掛號收件回執上為證，且由入出境資料
        顯示，被告丁○○當時在國內，至多僅能證明被告丁○○持有之，無法遽論被告丙○○持有該枚印章。
      (3)至其餘5 枚印章，原告亦未舉證證明為被告丙○○所持
        有。況且如果被告丙○○確有私心，則原告既主張被告
        丙○○除持有上開股票外，復持有各該印鑑章，被告丙○○自可私自將上開股票全部轉讓過戶，不可能僅轉讓
        欣嘉股票而已，益明被告丙○○確未持有如附圖所示之
        印章。
      (4)綜上，原告既無法舉證證明如附圖所示之印章為被告丙○○所持有，所為主張亦屬無據。
    (二)又原告乙○○主張其父親戊○○於90年8 月5 日死亡，其
      與被告丙○○、丁○○均為戊○○之繼承人，嗣原告乙○○與被告丁○○於90年9 月24日書立繼承權拋棄書向臺灣
      臺北地方法院聲請拋棄繼承之事實，為被告丙○○所不爭
      ，且經本院依職權調閱臺灣臺北地方法院90年度繼字第60
      8 號卷核閱無誤，自堪信為真實。惟原告乙○○主張其拋
      棄繼承之原委，乃被告丙○○告以辦理戊○○遺贈之前揭
      房地，必須其向法院辦理拋棄繼承始能登記，並協議拋棄
      者僅有上開遺贈房地，未及其他遺產等情；被告丙○○則
      否認其事，辯以原告乙○○既已親自向臺灣臺北地方法院
      拋棄繼承，豈能事後否認有拋棄繼承之意，何況並無就其
      他遺產為分割之協議存在等語。則兩造主要係就原告除上
      揭房地外之其他遺產繼承權有所爭執，亦即原告乙○○究
      能否為一部拋棄繼承？原告乙○○與被告等有無協議除上
      開遺贈房地外，原告乙○○另就戊○○其餘遺產仍得繼承
      ？若有此協議，則除遺產稅已申報之股票外，是否尚有其
      他存款？戊○○之退伍金、撫慰金、勞保給付，是否為遺
      產範圍？茲就此部分爭點分述如下：
    1.原告乙○○究是否為一部繼承之拋棄？法律上能否准許？
      (1)按繼承人之拋棄權，本於繼承拋棄不可分之原則，自須
        就被繼承人之全部遺產而為拋棄繼承之表示，如僅為一
        部拋棄或專就被繼承人之某一特定權利或義務為拋棄者
        ，即為法所不許，不生拋棄繼承之效力（最高法院65年
        台上字第1563號、67年台上字第3448號、67年台上字第
        3788號判例意旨參照）。
      (2)查原告乙○○確實委託被告丁○○向臺灣臺北地方法院
        為拋棄繼承之意思表示，並經該院准予備查乙情，業經
        本院調閱臺灣臺北地方法院90年度繼字第608 號卷核閱
        無誤，兩造對此並不爭執，堪認原告乙○○確實有向法
        院拋棄繼承之真意。而原告乙○○所稱僅就上開遺贈房
        地為拋棄，未及其他遺產等情，並未載明於繼承權拋棄
        書或聲請書上，自無一部拋棄之問題。是原告乙○○所
        為拋棄繼承之意思表示，自屬合法，而依民法第1175條
        規定，繼承之拋棄，溯及於繼承開始時發生效力，亦即
        原告乙○○自始與未經繼承者同。
    2.除上開遺贈房地外，原告乙○○與被告間是否就戊○○其
      餘遺產有分割之協議存在？
      原告乙○○主張其與被告2 人間，除上開遺贈被告丙○○
      房地外，曾就被繼承人戊○○其餘遺產達成仍按應繼分分
      割之協議云云，惟就此有利於己之主張，原告乙○○並未
      提出該協議之證明文件以實其說。原告乙○○雖舉證人王
      正志律師欲證明當時確有此一協議存在，惟查原告乙○○
      係主張當時委請王正志律師協助辦理拋棄繼承事宜為由，
      因認王正志律師對此知之甚詳（參見原告93年11月3 日民
      事爭點整理狀，卷180 頁反面）云云，但為被告丙○○所
      否認，而觀諸前揭臺灣臺北地方法院90年度繼字第608 號
      全卷，並未發現有任何委任王正志律師之委任狀存在，而
      該卷32頁民事聲請狀上，已載有「送達代收人黃俊維代書
      」，實無可能有另委託王正志律師之舉，本院認事證已臻
      明確，此部分核無調查之必要，附此敘明。
    3.既然原告乙○○已拋棄繼承，原告對於被繼承人戊○○之
      全部遺產並無繼承權，兩造間復無上述協議存在，則原告
      乙○○請求被告2 人連帶給付戊○○所遺1/3 遺產價值之
      金額云云，自屬無據。是被繼承人戊○○縱遺留有股票、
      存款等，均屬遺產範圍，原告乙○○既無繼承權，自不得
      主張分配。茲有疑義者，乃戊○○之退伍金餘額（即撫慰
      金）、撫卹金、勞保給付，是否為遺產範圍？原告乙○○
      可否對被告丙○○請求返還其應得之部分？
      (1)按軍官、士官於領受退休俸或贍養金期間死亡者，自死
        亡之次月起停發，另依其死亡時之退除給與標準，發給
        其遺族一次撫慰金，其遺族之範圍及領取一次撫慰金之
        順序，依民法第1138條之規定，陸海空軍軍官士官服役
        條例第36條第1、2項定有明文。次按「遺族恤金，係對
        於遺族所為之給予，既非亡故者之遺產，自無繼承之可
        言‧‧‧」，司法院25年12月12日院字第1598號解釋著
        有明文，可見撫慰金不得為繼承之標的，究與單純之遺
        產有間。是縱使原告乙○○已拋棄繼承，對於該撫慰金
        仍得依民法第1138條規定之範圍，取得其應得之部分，
        從而，被告丙○○所為原告乙○○無權領取退伍金餘額
        之抗辯，並不足採。惟查被繼承人戊○○於90年8月5日
        死亡後，經原告乙○○及被告丙○○、丁○○協議，由
        被告丁○○代表具領一次撫慰金（即退伍金餘額）金餘
        額1,099,485元之事實，有國防部參謀本部人士參謀次
        長室94年4月12日選道字第094 0005005號書函暨檢送之
        軍管區司令部90年10月2日（90）慰琪字第1742號函、
        國防部核定軍管區司令部退休俸退伍除役軍（士）官改
        支退伍金支付證名冊、支領退休俸退伍除役官兵之遺族
        改領退除給與申請書、遺族請領退除給與協議書、切結
        書等在卷可證，並為兩造所不爭。故上開撫慰金既係由
        被告丁○○具領，被告丙○○且否認取得該筆款項，原
        告亦自認表示相關手續係被告丁○○代表辦理，該款項
        之流向並不清楚（參見本院94年3月14日言詞辯論筆錄
        ，卷第276頁）等語，則原告乙○○向被告丙○○請求
        給付，即屬無理由。
      (2)又被繼承人戊○○生前未曾參加勞保或農保，其於90年
        8 月5 日死亡，係由其子乙○○以桃園航勤股份有限公
        司勞保被保險人身分，依勞工保險條例第62條規定，申
        請家屬死亡喪葬津貼3 個月計126,000 元，勞工保險局
        於90年11月1 日核付，而以郵政匯票郵寄申請人即原告
        乙○○乙情，有勞工保險局94年4 月7 日保給命字第
        09460206 790號函寄檢送之勞工保險給付申請書核定通
        知書、被保險人異動資料查詢等在卷足稽，足證該筆勞
        保死亡喪葬津貼係由原告乙○○以其職務關係申請並領
        取，原告乙○○且自陳將之交付被告丁○○（參見民事
        爭點整理狀，卷第180 頁反面），其既未主張並證明將
        之交付被告丙○○，何能請求被告返還？其主張顯屬無
        據。
      (3)至原告乙○○主張被告丙○○另領取有收支組給付撫卹
        金102,307 元、勞保局退還押金31,680元等金額，因而
        請求被告丙○○給付其應得之部分云云，無非以1 紙未
        經署名之收入帳目明細為據，原告乙○○雖主張該紙條
        為被告乙○○所親筆記載，然為被告丙○○所否認，原
        告乙○○既未舉證證明該紙條之真實性，尚難採信。況
        且縱使該紙條確為被告丁○○所親筆，亦無隻字片語載
        明交付被告丙○○，無法憑此記載遽論被告丙○○確有
        收受上開款項，被告所辯足堪採信。
    4.依上所陳，原告乙○○既已拋棄繼承，對於被繼承人戊○○之遺產自無請求之權利，而就撫慰金、撫卹金、勞保給
      付等，原告乙○○復未證明為被告丙○○所領取，其主張
      顯屬無據。
   (三)綜上所述，原告主張為無理由，應予駁回。
 五、因本案事證已臻明確，兩造其於主張陳述及所提之證據，
     均毋庸再予審酌，附此敘明。
 六、訴訟費用負擔之依據：民事訴訟法第78條。
中　　華　　民　　國　　94　　年　　11　　月　　3 　　日
                  家事法庭  法  官  李昆霖
以上正本證明與原本無異。
如對本判決上訴，應於判決送達後20日內向本院提出上訴狀。
中　　華　　民　　國　　94　　年　　11　　月　　3 　　日
                    　　　　書記官　李佳穎
